最高法院刑事判決　　　　　　九十六年度台上字第四七五六號
上　訴　人　乙○○
選任辯護人　姜明遠律師
上　訴　人　甲○○
上列上訴人等因妨害自由案件，不服台灣高等法院中華民國九十
五年十二月十二日第二審判決（九十五年度上訴字第三二０七號
，起訴案號：台灣士林地方法院檢察署九十一年度偵字第一一八
七０號，九十二年度偵字第九八二、一０七七九號），提起上訴
，本院判決如下：
    主  文
上訴駁回。
    理  由
按刑事訴訟法第三百七十七條規定，上訴於第三審法院，非以判
決違背法令為理由，不得為之。是提起第三審上訴，應以原判決
違背法令為理由，係屬法定要件。如果上訴理由狀並未依據卷內
訴訟資料，具體指摘原判決不適用何種法則或如何適用不當，或
所指摘原判決違法情事，顯與法律規定得為第三審上訴理由之違
法情形，不相適合時，均應認其上訴為違背法律上之程式，予以
駁回。本件上訴人乙○○上訴意旨略稱：(一)證人即共同被告甲○
○之妻郭碧娥證稱：石金水於我家居住期間可自由打手機，每次
外出均我丈夫甲○○同行，並提供膳食供石金水食用，石金水之
所以住我家，係因其所經營之公司發生跳票而暫住我家；證人潘
谷聲亦證稱：石金水要我介紹他與甲○○認識，以解決與黑道之
債務，原審未敘明上開有利證據其取捨判斷之理由，自有未當。
(二)證人郭志泰於民國九十五年十一月七日庭訊時證稱：石金水回
家後未言及失蹤期間有遭人脅迫之情，且言明係為躲債而離家，
核與石金水之妻洪玲玉所證：其自九十年十二月二十八日帶小孩
回彰化娘家，至九十一年一月八日始返家等語相符，俱見上訴人
無妨害石金水行動自由云云。上訴人甲○○上訴意旨略稱：上訴
人之妻郭碧娥供稱：石金水於我家居住期間可自由打手機，每次
外出均我丈夫同行，並提供膳食供石金水食用。證人朱衍甄證稱
：石金水之女友亦來同住，之後該女生要去英國念書，所以先行
離去等語，上訴人果有限制石金水之自由，自無將之置於上訴人
家中；且石金水果遭挾持，其女友離去時，自可報警或找人救援
。尤以石金水所開設之公司門禁森嚴，電梯亦有樓卡管制，若非
石金水之同意，上訴人無法進去，亦無從挾持石金水離開；此外
，石金水係遲至九十一年四月間始行報案，且於報案時陳稱：其
遭三至六人挾持，上開人員應為郭君厚所派來之人等語，益見上
訴人無挾持之情；石金水因在外積欠大筆債務，為卸免債務，誣
以遭人挾持以卸責，原審未察，遽為上訴人罪刑之宣告，自有可
議云云。本件原判決認定甲○○於九十年十二月間，介紹金氏電
腦股份有限公司（以下稱金氏公司）負責人石金水向朱才盛（另
由檢方偵辦）借款新台幣（下同）一千六百餘萬元，尚欠本金六
百萬元未還，朱才盛為保全債權，於九十年十二月二十八日十三
時許，指示與之有共同妨害自由犯意聯絡之甲○○、乙○○到金
氏公司，脅迫石金水交出金氏公司大、小章及土地建物所有權狀
未果，即將石金水押離金氏公司，並由乙○○駕車將一行人載至
台北市○○區○○路一段一二八號大潤發量販店前與朱才盛會合
，並由朱才盛或甲○○先後於：(一)、九十年十二月三十日下午十
三時許，在台北市圓山飯店脅迫石金水交出金氏公司大、小章及
土地建物所有權狀。(二)、九十年十二月三十日二十時許，在基隆
市○○路八十七號新萬國鐘錶珠寶店，脅迫石金水以其花旗VISA
卡及花旗大來卡、中國信託白金卡刷卡九十三萬元購買價值四十
八萬元、五十萬元之勞力士手錶，並由朱才盛墊付五萬元，所購
得之手錶由朱才盛持以抵債。(三)、九十年十二月三十日晚間，在
台北市○○○路○段二０八號地下一樓高建國經營之VACUUM SPA
CE店內，脅迫石金水以花旗VISA卡及花旗大來卡刷卡計十六萬元
。(四)、九十年十二月三十一日至九十一年一月二日期間，脅迫石
金水提供金氏公司名義所有坐落台北市○○區○○段第50-8號、
第50-11號土地及其上建物，建號1509、1510、1511、1512、151
3、1514、1515、1516、1517、1518 等建物，為甲○○設定最高
限額抵押權六千萬元。(五)、九十一年一月一日二十時許，在上開
VACUUM SPACE店內，脅迫石金水，以中國信託白金卡、花旗大來
卡，以假借貸真刷卡之方式刷卡二十一次，金額計十萬五千元。
(六)、九十一年一月四日凌晨，在台北市○○路一二二號法國皇帝
商務飯店（以下簡稱法皇飯店），脅迫石金水提供金氏公司之上
開房地，設定三億元之最高限額抵押權作為向郭君厚（所犯重利
罪，使公務員登載不實罪，經原審判刑確定）之借款擔保。甲○
○、乙○○於九十一年一月四日之後，仍續在台北市內湖區○○
○路一九六號六樓看管石金水，迨九十一年一月五日、同年月六
日始相繼離開。(七)、九十一年一月七日，朱才盛、甲○○、乙○
○得知金氏公司高雄分公司尚有二百萬元貨款收入，三人接續承
前犯意，由朱才盛指派乙○○於九十一年一月八日到金氏公司高
雄分公司向谷毅軒收取二百萬元之貨款抵債等情，係依憑甲○○
所供曾限制石金水之行動自由，並命石金水刷卡買勞力士手錶及
以金氏公司之房地，設定六千萬元之抵押權以擔保積欠甲○○之
欠款，朱才盛叫我看著石金水，不要讓他跑掉，如要出門，朱才
盛就叫乙○○開車來接我們等不利於己之供述；及乙○○坦承：
九十年十二月二十八日十三時許，與甲○○、石金水一同離開金
氏公司，至九十年一月四日期間內，都是負責開車，有到高雄拿
二百萬元等情不諱，核與證人石金水所證：我受到上訴人等人之
恐嚇，在心生畏懼下，不得不跟他們一起走，是乙○○開車，甲
○○將我帶下去坐車，到大潤發二店時，馬路旁有二部車在等，
總共三部車一起開走，其間有到基隆的鐘錶公司刷卡買二隻手錶
，後來又以大來卡刷了十幾次，因行動自由受限制，而不得不刷
卡，我沒有同意設定抵押權給甲○○，在法皇飯店，郭君厚拿了
文件叫我簽字，我沒有能力反抗，平日都是由乙○○開車，我如
出門甲○○等三人都有一起出去，甲○○說他們是竹聯幫風堂的
人，甲○○叫我打電話給谷毅軒，把高雄二百萬元貨款交給他們
，我沒有辦法，只好打電話等語。及證人石金全所證：石金水打
電話要我拿公司大小章、房屋所有權狀到圓山飯店一樓交給石金
水，由石金水拿給甲○○等語相符，並據證人連慧貞於九十二年
八月七日警詢稱：九十年十二月三十日二十時許，石金水和朱才
盛一起來，石金水以刷卡買了二支勞力士手錶，一支四十八萬元
，一支五十萬元，其中五萬元付現等語明確，並有法皇飯店旅客
登記卡表、銀行信用卡消費帳單明細、土地登記申請書及所附之
抵押權設定契約書、建物標示附表等證據，資以認定上訴人等有
妨害自由之事實，因認第一審法院論處甲○○、乙○○共同以非
法方法剝奪人之行動自由各罪刑，為無不合，予以維持，駁回上
訴人等在第二審之上訴，已敘明其所憑之證據及認定之理由，並
以甲○○所辯：九十年十二月二十八日石金水因跳票怕債權人找
，要求到我家借住以避風頭，他女友也有在我家，之後石金水女
友出國，石金水也去送行，石金水怕信用卡被終止，所以儘量刷
卡，去基隆買錶刷卡係以抵充積欠朱才盛的六百萬元，六千萬元
抵押權設定也是石金水所要求；石金水要我約郭君厚出來談債務
問題，雙方談好共同投資，郭君厚同意再投資八千七百萬元，石
金水才同意設定三億元抵押權。二百萬元是石金水要乙○○去拿
，以償還六百萬元之債務云云。乙○○所辯：石金水打電話給甲
○○說九十年十二月二十八日跳票，會有很多人找他，甲○○才
叫我打電話去載他們，是石金水主動要求到甲○○家避債，辦理
抵押是甲○○約的，無妨害自由云云，如何不足採信，於理由中
詳加說明與指駁，所為論述，核與卷證資料相符，從形式上觀察
，並無違背法令之情形。次按證據之取捨，屬於事實審法院之職
權，其取捨苟不違背經驗法則或論理法則，即不容其任意指為違
法。查甲○○於偵查中已供明有妨害石金水之行動自由，並命石
金水刷卡、設定抵押，其間均由乙○○開車等情至詳（見一一八
七０號偵查卷第二五一頁起），事證至為明確。至甲○○之家人
所證上情，尚不足以證明上訴人之清白。上訴人等上訴意旨徒就
原審採證認事職權之適法行使，及原判決已說明之事項為任意指
摘，核與法律規定得為第三審上訴理由之違法情形，不相適合。
其等此部分之上訴為違背法律上之程式，應予駁回。至上訴人等
所犯使公務員登載不實罪部分，原審係維持第一審法院依刑法第
二百十四條第一項之規定論罪，核屬刑事訴訟法第三百七十六條
第一款之案件，既經第二審判決，自不得上訴於第三審法院，而
上開使公務員登載不實罪部分與上開妨害自由罪雖為裁判上一罪
，但其重罪部分之上訴為不合法，由本院從程序上予以駁回，對
於輕罪部分亦無從適用審判不可分原則，為實體上審判，上訴人
就輕罪部分一併提起上訴，亦為法所不許，應併予駁回。
據上論結，應依刑事訴訟法第三百九十五條前段，判決如主文。
中　　華　　民　　國　九十六　年　　九　　月　　六　　日
                      最高法院刑事第四庭
                          審判長法官  莊　登　照
                                法官  黃　一　鑫
                                法官  林　秀　夫
                                法官  徐　昌　錦
                                法官  許　錦　印
      本件正本證明與原本無異
                                      書  記  官
中　　華　　民　　國　九十六　年　　九　　月   十一   日
                                                      v
